行　政　法　院　判　決　　　　　　　　　　　　　八十七年度判字第一八一五號
　　原　　　告　甲○○
　　訴訟代理人　宋光梁
　　被　　　告　經濟部中央標準局
右當事人間因新式樣專利申請事件，原告不服行政院中華民國八十七年三月四日台八
十七訴字第○九一三五號再訴願決定，提起行政訴訟。本院判決如左︰
　　主  文
原告之訴駁回。
　　事  實
緣原告於民國八十五年五月二十二日以「兒童沖切物形紙玩具」申請第000000
00號新式樣專利案，經被告審查及再審查均不予專利，發給八十六年五月十日台專
（貳）○三○二八字第一一八○三○號專利再審查審定書。原告不服，提起訴願及再
訴願，遞遭決定駁回，遂提起行政訴訟。茲摘兩造訴辯意旨於次：
原告起訴意旨略謂：按本案初審，被告引證之Gifts & Home Products 第四十六頁廣
告影本所示物品（以下簡稱引證物品），係原告所主持之瑜億企業有限公司（YUE YI
E ENTERPRISE CO., LTD.）（以下簡稱瑜億公司）於八十二年六月所刊登產品外銷廣
告，其中所示之引證物品為瑜億公司第一代產品，於該引證物品內、外銷兩年餘後（
八十四年底），由於國外客戶之建議與要求，希望能更新設計該物品之外觀形狀，為
因應客戶之要求，集瑜億公司主要技術員工經數月之努力，設計完成多種不同形狀式
樣，經開會研討多次後再徵得國外客戶意見與同意，方選定本案形狀之式樣提出申請
專利，同時實施生產供應國外客戶訂單。原告在申請專利「新式樣專利圖說」之「新
式樣創作說明」欄中，曾指明：「其設計之重點在於偏心之按鈕，覺效果特異，較
之一般矩形之同類物品，更易顯出本創作之可愛」。不料被告初審即引證本案第一代
產品之引證物品，以本案「係沿襲該類物品之習知形狀予以簡易圓形之修飾，而圓形
體係為基本幾何形體之應用，不具形狀之創作性，為熟習該項技術者易於思及並達成
者，難謂具創作性」為理由審定「本案應不予專利」，被告再審查、經濟部訴願決定
、及行政院再訴願決定，均遭以同一理由駁回，該項理由有下列違誤：(一)既有物品形
狀之更新設計，其目的在於覺效果之增進或強化，吸引一般消費者之覺注意，進
而產生購買之興趣或慾望。本案由扁矩形之既有物品（引證物品）更新設計為扁圓形
偏心按鈕之形狀，兩者易地易時比較，原告與瑜億公司參加研討人員一致認為確有顯
著之覺效果增進，並獲得國外客戶認同而訂貨。原處分據引證物品以本案僅係「簡
易圓形之修飾，而圓形體係為基本幾何形體之應用」而否定本案創作性，似有劣幣驅
逐良幣之嫌，亦有違專利法鼓勵發明創新之本旨。(二)按「新式樣係熟習該項技術者易
於思及之創作者，雖無前項所列情事，仍不得依本法申請取得新式樣專利」。固為專
利法第一百零七條第二項所明文規定。惟其中所謂「易於思及」之判斷，依照「專利
審查基準」之規定，「應考慮三要素，即單元、單元構成及覺效果，上述三要素若
皆為易於思及者，不具創作性。」換言之，三要素中只要有一要素非易於思及者，即
不可否定該新式樣之創作性，由前述原處分審定「本案應不予專利」之理由可知，該
理由僅論及本案單元構成，卻漏未審酌其所產之覺效果要素非易於思及者，似有「
以偏概全」之嫌。(三)如前所述，本案設計時，曾完成多種形狀之設計，其中殼罩有非
基本幾何形體者，惟於瑜億公司開會討論時，一致認為其覺效果並不優於本案所採
用者。皆認本案扁圓形之殼罩配合偏心圓柱按鈕覺效果特異而一致通過採用，原告
在「新式樣創作說明」中曾指明本案設計之重點，原處分漏未審酌，而僅以殼罩為基
本幾何形體而認定本案應不予專利，似有「捨本逐末」之嫌等語。
被告答辯意旨略謂：本案係將習見矩形本體圓形偏心按鈕之同類物品（如初審引證）
作簡易之圓形本體圓形偏心按鈕變更，而偏心按鈕之設作方式為一般所泛見，整體觀
之，本案之形狀為習見同類物品形狀作簡易之基本幾何形變更（矩形變更為圓形），
為熟習該項技術者易於思及之作，且未見明顯創新之造形變化特徵，難謂具創作性等
語。
    理  由
依專利法第一百零七條第二項規定，新式樣係熟習該項技術者易於思及之創作者，雖
無同條第一項所列情事，仍不得申請取得新式樣專利。查原告於八十五年五月二十二
日以「兒童沖切物形紙玩具」之形狀，向被告申請新式樣專利。被告以本案由扁圓形
主體、偏心圓柱狀按鈕及下方裁切槽孔所構成。本案之形狀僅就西元一九九三年六月
份Gifts & Home Products 雜誌（即引證資料）第四六一頁所載之同類物品之形狀作
主體之幾何形變更（矩形變為圓形），該變更為熟習該項技術者可輕易思及，整體形
狀並未產生創新變化，難謂具創作性，依專利法第一百零七條第二項規定，應不予專
利。原告不服，循序提起行政訴訟主張：本案由扁矩形之既有物品更新設計為扁圓形
偏心按鈕之形狀，兩者易地易時比較，確有顯有之視覺效果增進云云。惟查本案係將
習見矩形本體圓形偏心按鈕之同類物品（如初審引證）作簡易之圓形本體圓形偏心按
鈕變更，而偏心按鈕之設作方式為一般所泛見，整體觀之，本案之形狀為習見同類物
品形狀作簡易之基本幾何形變更（矩形變更為圓形），係為熟習該項技術者易於思及
之作，且未見明顯創新之造形變化特徵，殊難謂具創作性。從而被告所為不予專利之
處分，並無違誤，一再訴願決定，遞予維持原處分，亦俱無不合。原告起訴論旨，難
謂為有理由，應予駁回。
據上論結，本件原告之訴為無理由，爰依行政訴訟法第二十六條後段，判決如主文。
中    華    民    國     八十七      年      九      月       四        日
                    行 政 法 院 第 四 庭
                                審 判 長 評  事      葉  振  權
                                         評  事      吳      仁
                                         評  事      吳  錦  龍
                                         評  事      林  家  惠
                                         評  事      吳  明  鴻
右  正  本  證  明  與  原  本  無  異
                                         法院書記官  陳  盛  信
中    華    民    國     八十七      年      九      月       五        日
